【裁判字號】    92,台上,6913
【裁判日期】    921210
【裁判案由】    違反毒品危害防制條例
【裁判全文】
最高法院刑事判決                              九十二年度台上字第六九一三號
    上  訴  人  甲○○
                        在押.
    選任辯護人  陳水亮律師
右上訴人因違反毒品危害防制條例案件，不服台灣高等法院中華民國九十二年九月二
十四日第二審更審判決（九十二年度上重更(二)字第九號，起訴案號：台灣台北地方法
院檢察署八十九年度偵字第二○六四三號），提起上訴，本院判決如左：
    主  文
原判決撤銷，發回台灣高等法院。
    理  由
本件原判決認定：上訴人甲○○於民國七十年二月間曾犯殺人罪，經台灣基隆地方法
院判處有期徒刑十二年，七十七年間經減刑為有期徒刑八年，於七十五年三月二十六
日假釋出監，七十八年一月十八日假釋期滿執行完畢。詎仍不思悔改，明知海洛因、
安非他命為毒品危害防制條例所管制之第一、二級毒品，於八十九年四月間，竟自姓
名年籍不詳成年男子處取得海洛因二十三包及安非他命三包後，藏置在其承租之基隆
市○○路八十五巷三十一號一樓，意圖販賣而持有，伺機販賣。迨八十九年十月二十
六日下午二時許，甲○○自上址拿取其中海洛因二小包外出，出門騎乘機車，準備交
付予綽號「黑人」之不詳姓名年籍成年男子檢視，俾利尋找買主時，即為法務部調查
局台北市調查處人員會同台北市憲兵隊及板橋市憲兵隊人員，於甲○○身上查獲該海
洛因二小包，並在上開租住處扣得藏放之海洛因及安非他命，及該不詳姓名年籍成年
男子所有並供意圖販賣持有海洛因、安非他命使用之旅行箱一個、手提袋一個、小型
分裝塑膠袋一包等情。因而撤銷第一審之科刑判決，改判論上訴人以共同意圖販賣而
持有第一級毒品罪，判處有期徒刑拾伍年，褫奪公權伍年，固非無見。
惟查：（一）毒品危害防制條例第十九條第一項規定：「犯第四條至第九條、第十二
條、第十三條或第十四條第一項、第二項之罪者，其供犯罪所用或因犯罪所得之財物
，均沒收之，如全部或一部不能沒收時，追徵其價額或以其財產抵償之」。此係採義
務沒收主義，凡供販賣毒品所用或因犯罪所得之財物，均應宣告沒收，不能沒收時，
追徵其價額或以其財產抵償之，法院無審酌之餘地。原判決事實既認定上訴人係犯意
圖販賣而持有第一、二級毒品罪，又扣案之白粉二十七包（扣案時原為二十三包，於
送驗時分為八袋，共計二十七包）及結晶三包經送請法務部調查局鑑驗結果，確認為
純度均為百分之八九．四九之海洛因，總淨重八八五二．七八公克、包裝重二五六．
二五公克、純質淨重七九二一．八公克，及純度百分之七七．二二之安非他命，總淨
重二四九八．五公克、包裝重三六．一七公克、純質淨重一九二九．三四公克，有該
局八十九年十一月十三日陸(一)字第八九一八○一六七至00000000號鑑定通
知書八紙及同年月十五日陸(一)字第八九一七三四二一號檢驗通知書一紙附卷可憑（
見偵字第二○六四三號卷第三十八至四十五頁及偵字第二四二四四號卷第三頁），果
原判決之認定及前開鑑定無誤，本件扣案之海洛因及安非他命既尚有其外包裝，而該
外包裝既有防止毒品裸露、逸出及潮濕之功用，並便於攜帶，自係供販賣毒品所用之
物，乃原判決未依上開規定為沒收之諭知，難謂於法無違。（二）科刑之判決書其宣
示之主文，與所載之事實及理由，必須互相適合，否則即屬理由矛盾，其判決當然為
違背法令。又共同正犯之成立，以有犯意之聯絡，及行為之分擔為要件。此項要件自
應於事實欄內為詳實之記載，然後於理由內說明其憑以認定之證據，始稱適法。原判
決主文諭知上訴人係共同意圖販賣而持有第一級毒品罪，似認定本件有共犯關係，惟
其於事實欄僅記載：上訴人意圖販賣而持有之扣案之第一級毒品海洛因、第二級毒品
安非他命、供裝放海洛因、安非他命使用之旅行箱一個、手提袋一個及小型分裝塑膠
袋一包均係自姓名年籍不詳成年男子處取得等情。就上訴人究與何人間具有共同犯意
聯絡及行為分擔之共同正犯關係，其於事實欄並未明確認定詳細記載，尚難資為判斷
其適用法律當否之依據；復未於理由欄就上情為論斷說明，其主文之諭知與事實及理
由欄之記載，已不盡一致。再原判決事實欄認定：供裝放海洛因、安非他命使用之旅
行箱一個、手提袋一個及小型分裝塑膠袋一包，均係姓名年籍不詳之成年男子所有等
情（原判決第二頁倒數第五至四行）。惟其理由則說明：「扣案之旅行箱一個、手提
袋一只、小型分裝塑膠袋一包均係被告所有」等旨（原判決第十二頁第一至二行），
致其此部分事實之認定與理由之說明，齟齬不一，有判決理由矛盾之違誤。（三）刑
事訴訟法第九十五條第一款規定，訊問被告應先告知犯罪嫌疑及所犯所有罪名。罪名
經告知後，認為應變更者，應再告知。此乃被告在刑事訴訟上應受告知之權利，旨在
使被告能充分行使防禦權。本件檢察官起訴上訴人係犯毒品危害防制條例第四條第一
、二項之販賣第一、二級毒品罪，第一審判決亦依該起訴之法條論處罪刑，原判決則
變更檢察官之起訴法條，改依同條例第五條第一、二項論科。乃原審於九十二年九月
十日審理時，僅告知上訴人係犯如起訴書及第一審判決書所載之前開罪名，並未告知
應變更之罪名，使其有充分辯論之機會，有原審審判筆錄在卷可按（見原審卷第二○
六頁），所踐行之訴訟程序，自屬於法有違。以上或係上訴意旨所指摘，或為本院得
依職權調查之事項，應認原判決仍有撤銷發回之原因。至原判決就上訴人不另諭知無
罪部分，基於審判不可分之原則，應併發回，附此敘明。
據上論結，應依刑事訴訟法第三百九十七條、第四百零一條，判決如主文。
中      華      民      國    九十二    年     十二     月      十      日
                              最高法院刑事第九庭
                                  審判長法官  林  增  福
                                        法官  邵  燕  玲
                                        法官  陳  世  雄
                                        法官  蘇  振  堂
                                        法官  張  春  福
      右正本證明與原本無異
                                              書  記  官
中      華      民      國    九十二    年     十二     月     十九     日
                                                                        Ｑ


司法院資訊處製作；財團法人民間司法改革基金會備份。
